【裁判字號】    98,訴,2198
【裁判日期】    990709
【裁判案由】    拆屋還地
【裁判全文】
臺灣臺中地方法院民事判決  98年度訴字第2198號
原      告  甲○○
            乙○○
前二人共同
訴訟代理人  林俊雄律師
複代理人    丙○○
被      告  戌○○
            玄○○
兼前二人共同
訴訟代理人  酉○○
被      告  亥○○
兼訴訟代理  宙○○
人
被      告  宇○○
            壬○○
            戊○○
            子○○
            癸○○
            庚○○
            己○○
            辛○○
            天○○
            寅○○
            丑○○
            辰○○
            巳○○
            未○○
            卯○○
            丁○○
            午○○
            申○○
            地○○
當事人間拆屋還地事件，本院於99年6月25日言詞辯論終結，判
決如下：
    主    文
被告酉○○、戌○○、玄○○、亥○○、宙○○、宇○○應將坐
落台中縣大里市○○段第三七之二地號土地上如附圖所示暫編地
號３７－２Ａ建物、３７－２Ｃ水井拆除，將土地返還原告。
被告酉○○應將坐落台中縣大里市○○段第三七之二地號土地上
如附圖所示暫編地號３７－Ｂ建物拆除，將土地返還原告。
被告天○○應將坐落台中縣大里市○○段第三七之二地號土地上
如附圖編號３７Ｄ之圍牆拆除，並將暫編地號３７Ｄ內所堆放之
雜物清除，將土地返還原告。
原告其餘之訴駁回。
訴訟費用由被告酉○○、戌○○、玄○○、亥○○、宙○○、宇
○○負擔百分之四七，被告酉○○負擔百分之二八，被告天○○
負擔百分之二五。
本判決第一、二、三項於原告分別以新台幣陸拾陸萬元、新臺幣
參拾捌萬元、新臺幣參拾伍萬元供擔保，得假執行。但被告酉○○、戌○○、玄○○、亥○○、宙○○、宇○○如以新臺幣壹佰
玖拾柒萬壹仟肆佰柒拾元整、被告酉○○以新臺幣壹佰壹拾肆萬
貳仟參佰陸拾伍元整、被告天○○以新臺幣壹佰零肆萬貳仟柒佰
壹拾捌元整，分別為原告預供擔保後，得免為假執行。
其餘假執行聲請駁回。
    事實及理由
甲、程序方面
一、按訴狀送達後，原告不得將原訴變更或追加他訴。但被告於
    訴之變更或追加無異議，而為本案之言詞辯論者，視為同意
    變更或追加。民事訴訟法第255條第1項本文、第2項分別有
    定有明文。本件原告起訴時，以附圖暫編地號37-2A、37-2C
    為被告酉○○之父廖金江原始出資建築為由，其繼承人除被
    告酉○○外，尚有被告戌○○、玄○○、亥○○、宙○○、
    宇○○等繼承人，因而追加起訴戌○○、玄○○、亥○○、
    宙○○、宇○○等人為被告，復以附圖暫編地號37B、37D等
    建物為被告酉○○祖父母所建為由，追加戌○○、玄○○、
    亥○○、宙○○、宇○○等繼承人以外之其餘被告為共同被
    告，被告酉○○或被告酉○○、戌○○、玄○○、亥○○、
    宙○○、宇○○等不為爭執而為言詞辯論，揆諸上開規定，
    為法所許，核先敘明。
二、又本件被告亥○○、宙○○、宇○○、壬○○、戊○○、子
    ○○、癸○○、庚○○、己○○、辛○○、寅○○、丑○○
    、辰○○、巳○○、未○○、卯○○、丁○○、午○○、申
    ○○、地○○未於言詞辯論期日到場，核無民事訴訟法第
    386條各款所列情形，爰依原告之聲請，由其一造辯論而為
    判決。
乙、實體方面
一、原告主張：緣被告酉○○等人為台中縣大里市○○段第37地
    號土地共有人之一，系爭土地於98年5月18日經過半數共有
    人同意而以土地法第34條之1方式出售並於98年8月19日將所
    有權移轉登記於原告等，酉○○之祖父母早於系爭土地出售
    前，即於其上建有如附圖暫編地號37-2A、37-2C、37B、37D
    所示地上物，是被告酉○○等人公同共有附圖所示地上物或
    建物。另被告酉○○等人雖為系爭土地共有人之一，但系爭
    土地共有人眾多，故其於系爭土地上興建房屋或地上物亦未
    經全體共有人同意，是其據地建屋實無正當權源，乃原告屢
    請被告酉○○等人拆屋還地，皆無所獲，爰依民法第767條
    規定提起本訴等語。
二、並聲明：(一)被告等應將公同共有坐落台中縣大里市○○段
    第37之2地號土地上如附圖所示暫編地號37-2A建物、37-2C
    水井拆除，將土地返還原告。(二)被告等應將坐落台中縣大
    里市○○段第37之2地號土地上如附圖所示暫編地號37B建物
    拆除，並將編號37D圍牆拆除，及將暫編地號37D內所堆放之
    雜物清除，將土地返還原告。(三)願供擔保請准宣告假執行
    。
貳、被告方面：
一、被告壬○○、戊○○、子○○、癸○○、庚○○、己○○、
    辛○○等人，未於言詞辯論期日到場，惟具狀陳述略以：被
    告等家族分產時，已將本係訟爭之建物及地上物等，皆分配
    由被告酉○○之父取得，被告等對系爭建物及地上物，要無
    任何權利可言。
二、被告寅○○、丑○○、辰○○、巳○○、未○○、卯○○等
    人，未於言詞辯論期日到場，惟具狀陳述略以：被告等人係
    因家母之故，而牽連本案件，然則家母為出嫁之女，對於其
    本家之財產未得分文，故本件標的之房屋，家母並未繼承，
    全由舅舅等所有，故以寅○○等人為被告，似有誤會。
三、被告丁○○、午○○、申○○、地○○等人，未於言詞辯論
    期日到場，惟具狀陳述略以：被告等人係嫁出之女，對於父
    母家之財產，完全無份，故本件訴訟標的物之屋宅，與被告
    等人完全無關。
四、被告戌○○、玄○○、酉○○、亥○○、宙○○、宇○○則
    以：
(一)系爭房屋稅即門牌號碼為台中市○里市○○路409號核定的
    位置座落在附圖暫編地號37─2A的地方。37B、37D的房屋都
    是我祖父母蓋的，37D的房屋剩下圍牆，37B是三間豬舍，
    37B最底下小於三分之一的部分是被告酉○○的，最接近37
    ─2A的部分是徐坤榮取得，37D是堆肥間，由天○○取得，
    37─2C也是父親（配偶）廖金江鑿井的。
(二)系爭土地前為台中縣大里鄉○○○段第159地號，在此居住
    者原為租戶，後在徐家與朱家分別於大正12年2月13日與大
    正13年11月3日取得過半產權後，另康家於昭和17年8月18日
    取得部分產權後，徐、朱、康三家為系爭土地的所有權人，
    三家在系爭土地上建屋使用，共同管理、出租土地，並按各
    家持分使用收益租戶租金，是難謂系爭地上物占有系爭土地
    為無權占有。
(三)並聲明：原告之訴駁回，如受不利判決願供擔保請准宣告免
    為假執行。
五、被告天○○則以：37D部份是我的沒有錯，酉○○在系爭土
    地上種植樹木，不讓我用挖土機將樹木剷除，除此外，其他
    所有的部分都已經拆除了。
參、得心證之理由：
一、原告主張伊為系爭土地之所有權人，系爭土地上如附圖所示
    地上物為被告等人所公同共有，未辦建物所有權登記，係屬
    無權占有系爭土地等事實，除原告為系爭土地所有權人及系
    爭地上物未辦建物所有權登記外，餘為被告所否認，並以前
    揭情詞置辯，是以本件應予審酌者，厥為系爭地上物所有權
    人為何人？系爭地上物是否有權占有系爭土地？
二、按房屋之拆除，為一種事實上之處分行為，是未經辦理所有
    權第一次登記之房屋，須有事實上之處分權者，始得予以拆
    除。系爭房屋並未辦建物所有權第一次登記，須出資之原始
    建造人始能取得所有權。是以現佔有人必直接或輾轉自原始
    建造人處受讓該房屋，始得認其有事實上處分權（最高法院
    97年台上第1101、2158號判決參照)。經查，系爭地上物除
    附圖暫編地號37-2C水井由廖金江所建外，餘為被告之祖父
    母即徐盞、廖赤牛所建，為兩造所不爭執，而系爭地上物係
    建於日據時代，復未辦理建物所有權登記，因徐盞、廖赤牛
    在民法施行台灣前已結婚者，如未以契約訂立其夫妻財產制
    ，自不得適用民法第1005條之規定，以法定財產制為其夫妻
    財產制，從而民法關於法定財產制，於此種夫妻不能適用，
    最高法院30年上字第262號著為判例，甲與乙於日據時期在
    臺灣結婚，故不生訟爭房屋是否為甲之原有財產問題，亦無
    由依民法第1017條第2項之規定，主張應為乙所有而聲請執
    行查封，甲訴請撤銷執行程序，洵非無理(最高法院53年臺
    上字第3077號判決參照)(臺灣高等法院暨所屬法院55年度法
    律座談會民事類第19號提案結論)，是原始取得所有權人為
    廖赤牛、徐盞。次查，被告戌○○、玄○○、酉○○、亥○○、宙○○、宇○○以外之被告具狀表示，或稱彼等母親係
    嫁出之女，並未分配娘家之財產，或稱係嫁出之女未分配娘
    家之財產，均歸娘家之舅舅所有或兄弟所有，而除附圖暫編
    地號37D由徐焜火取得外，餘均由廖金江取得，是其餘地上
    物均由廖金江繼承人即被告戌○○、玄○○、酉○○、亥○○、宙○○、宇○○等人共同取得，又戌○○、玄○○、酉
    ○○、亥○○、宙○○、宇○○等人復到院陳明，附圖暫編
    地號37B為被告酉○○所有，是附圖暫編地號37-2A、37-2C
    地上物係被告戌○○、玄○○、酉○○、亥○○、宙○○、
    宇○○等人所公同共有，彼等地上物取得人係依繼承法律關
    係取得，是酉○○就附圖暫編地號3B取得法律上及事實上處
    分權，被告戌○○、玄○○、酉○○、亥○○、宙○○、宇
    ○○等人公同共有附圖暫編地號37-2 A、37-2C地上物及被
    告天○○就附圖暫編地號37B亦取得法律上及事實上處分權
    ，堪以認定。
三、復按原告以無權佔有為原因，提起請求返還所有物之訴，被
    告就物屬原告所有而為被告佔有之事實不爭執，而僅以被告
    非無權佔有為抗辯者，被告固應就其佔有係有正當權源之事
    實證明之(最高法院91年度台上第2578號判決參照)。本件被
    告酉○○對系爭土地為原告所有，不為爭執，僅爭執附圖所
    示系爭地上物係其祖父母於日據時代與系爭土地上康家、朱
    家共有時，彼此於系爭土地上興建，並按持分分配租金等語
    ，認其既經所有共有人同意而為興建，不能認為係無權佔有
    ，此項抗辯係有利於全體被告之事實，依民事訴訟法第56條
    第1項第1款規定，有利於全體被告，其效力及於其餘被告，
    惟為原告所否認，就此有利於己事實，被告負有舉證之責。
    經查，被告提出系爭土地重測前地號即大里鄉○○○段第
    159地號之土地登記謄本，於所有權部固載有被告所指徐、
    康、朱家於日據時代即大正或昭和年間買受系爭土地之持分
    之事實，惟並無他項權利部載明有何用益物權，復未提出書
    面證明全體共有人同意他方於系爭土地上建築如附圖所示地
    上物之事實，是被告主張附圖所示地上物佔有使用系爭土地
    為有權占有，難認有據，洵無足採。
四、綜上所述，被告戌○○、玄○○、酉○○、亥○○、宙○○
    、宇○○、天○○等人為附圖所示地上物所有權人，惟彼等
    被繼承人廖赤牛、徐盞於系爭土地上建築附圖所示地上物，
    並無證據證明得到系爭土地全體共有人同意，為無權占有，
    是原告依物上請求權法律關係請求被告戌○○、玄○○、酉
    ○○、亥○○、宙○○、宇○○、天○○拆除附圖所示地上
    物，為有理由，逾此部分請求為無理由，應予駁回。
五、本件事證已臻明確，兩造其餘攻擊防禦方法及舉證，核與判
    決結果不生影響，爰不逐一論述，附予敘明。又本件原告對
    戌○○、玄○○、酉○○、亥○○、宙○○、宇○○、天○○以外被告之訴，雖無理由，惟原告請求拆除如附圖所示地
    上物，既經准許，依民事訴訟法第79條規定，仍應由被告戌
    ○○、玄○○、酉○○、亥○○、宙○○、宇○○、天○○
    負擔全部訴訟費用，併予敘明。
六、兩造分別陳明願供擔保聲請宣告假執行及免為假執行，於原
    告勝訴部分，經核於法均無不合，爰分別酌定相當擔保金額
    准許之。原告其餘假執行聲請，因訴之駁回，失所依據，應
    併予駁回。
肆、訴訟費用負擔及宣告假執行之依據：民事訴訟法第79條、第
    85條第1項、第390條第2項、第392條第2項。
中    華    民    國    99    年    7    月     9     日
                  民事第一庭    法  官  陳學德
正本係照原本作成。
如對本判決上訴，須於判決送達後20日內向本院提出上訴狀。
中    華    民    國    99    年    7    月     9    日
                                書記官

司法院資訊處製作；財團法人民間司法改革基金會備份。
